【裁判字號】    92,訴,5065
【裁判日期】    921231
【裁判案由】    營利事業所得稅
【裁判全文】
臺北高等行政法院判決                            九十二年度訴字第五○六五號
                              .
    原      告  竹聯有限公司
    代  表  人  甲○○董事）.
    訴訟代理人  徐裕明（會計師）
    被      告  財政部臺灣省北區國稅局
    代  表  人  林吉昌（局長）
    訴訟代理人  乙○○
右當事人間因營利事業所得稅事件，原告不服財政部中華民國九十一年十月十八日台
財訴字第○九一○○二九九八二號訴願決定（案號：第00000000號），提起
行政訴訟。本院判決如左：
    主  文
原告之訴駁回。
訴訟費用由原告負擔。
    事  實
一事實概要：緣原告民國（下同）八十五年度營利事業所得稅結算申報係適用擴大書
  面審核案件，被告所屬新竹市分局原核定其全年所得額為一、○○九、九三九元。
  嗣經法務部調查局新竹縣調查站（下稱新竹縣調查站）查得原告無進貨事實，取得
  和興加油站等多家民營加油站所開立之統一發票銷售額計七、七○八、九五七元，
  充作進項憑證申報扣抵銷項稅額，逃漏營業稅，案經新竹市稅捐稽徵處取具統一發
  票查核清單及談話筆錄等事證通報被告審理，被告遂函請原告提示帳簿憑證供核，
  惟其未依規定提示帳證備查，乃依所得稅法第八十三條第一項規定按同業利潤標準
  （行業代號：三九○九－二三，非金屬飾物製造）淨利率百分之十核定營業淨利為
  一、六八二、一四一元，加計非營業收入一○、八九六元，全年所得額為一、六九
  三、○三七元，補徵稅額一七○、七七四元。原告不服，申請復查，經被告以九十
  年五月二十二日北區國稅法第00000000號復查決定，維持原核定，提起訴
  願，亦遭決定駁回，遂向本院提起行政訴訟。
二兩造聲明：
  (一)原告聲明：訴願決定及原處分均撤銷。
  (二)被告聲明：駁回原告之訴。
三兩造之爭點：
  原告主張其帳簿憑證因新竹縣調查站扣押而滅失，應按前三年度經核定純益率平均
  數核定所得額，被告逕依同業利潤標準核定所得額並補徵稅額，顯有違誤，是否可
  採？
  (一)原告主張：
    1.依刑事訴訟第一百三十九條〈扣押應予收據、扣押物應加封緘〉及同法第一百
      二十五條〈未發現扣押物應予證明書〉，新竹縣調查站於八十六年間搜獲華益
      會計事務所〈即莊月美事務所〉有關原告八十五年度之帳簿憑證應制作收據，
      詳記扣押之名目，付與所有人、持有人或保管人，若未搜獲扣押物應予證明書
      。由於新竹縣調查站業將查獲之資料通報新竹市稅捐稽徵處裁罰處分完竣，後
      經新竹市稅捐稽徵處通報被告，進而被告要求原告提示八十五年度之帳簿憑證
      供核，但帳簿憑證實因新竹縣調查站搜獲後即不知去向，自然無法提示帳簿憑
      證，故有左列三項疑點必須加以釐清：
      (1)新竹縣調查站搜獲帳簿憑證時有無開立收據交予持有人或保管人？收據內記
        載是否詳實？
      (2)新竹縣調查站若已歸還相關帳簿憑證有無管制紀錄？
      (3)新竹縣調查站迄今為何尚持有編號一○二一之原告八十五年度部分帳證？由
      此觀之，帳簿憑證滅失確因新竹縣調查站引起，原告訴求依營利事業所得稅查
      核準則（下稱查核準則）第十一條第三項規定辦理「．．．有關機關因公調閱
      ，以致滅失者，除其申報純益率已達該事業前三個年度經稽徵機關核定純益率
      之平均數者，從其申報所得額核定外．．．。」誠屬適當，而被告乃按所得稅
      法第八十三條規定以同業利潤表標準核定所得額顯已違反經驗法則。
    2.被告主張不可採之理由：
      (1)查核準則第十一條第二項規定：「營利事業當年度關係所得額之全部或一部
        之原始憑證，因遭受不可抗力災害或有關機關調閱，以致滅失者‧‧‧」，
        準此規定觀之，查核準則第十一條第三項規定：「營利事業之帳簿憑證‧‧
        ‧以致滅失者‧‧‧。」係指全部或一部之帳簿憑證滅失亦有適用。故在新
        竹縣調查站扣押證物之程序方面可合理推定原告之帳證有部分已遭受滅失，
        新竹縣調查站縱非直接滅失原告帳證亦屬間接滅失，其扣押程序之瑕疵甚為
        明顯，不能提示帳證實無法歸究原告。
      (2)若原告相關帳證均未被扣押或調閱，新竹縣調查站及新竹市稅捐稽徵處針對
        原告營業稅之補稅及裁罰所憑為何？原告事發後亦曾親赴華益會計事務所尋
        找帳證但已遍尋無著，被告驟依所得稅法第八十三條規定以同業利潤標準核
        定所得額是為無理由。
  (二)被告主張：
    1.本件原告八十五年度營利事業所得稅結算申報係適用擴大書面審核案件，被告
      所屬新竹市分局原核定其全年所得額為一、○○九、九三九元。嗣經新竹縣調
      查站查得原告無進貨事實，取得和興加油站等多家民營加油站所開立之統一發
      票銷售額計七、七○八、九五七元，充作進項憑證申報扣抵銷項稅額，逃漏營
      業稅，案經新竹市稅捐稽徵處取具統一發票查核清單及談話筆錄等事證通報被
      告審理，被告遂函請原告提示帳簿憑證供核，惟其未依規定提示帳證備查，乃
      依所得稅法第八十三條第一項規定按同業利潤標準核定全年所得額為一、六九
      三、○三七元。原告不服，主張應依查核準則第十一條第三項規定，按其前三
      個年度經稽徵機關核定純益率之平均數核定所得額，及其正確行業代號應為五
      二六○－九九（其他飾品買賣）。申經被告復查決定，以原告無法提供有關機
      關調閱帳簿之證據以實其說，並無查核準則第十一條第三項規定之適用；又經
      函請原告提示足資證明其行業代號為五二六○－九九之相關憑證，而原告所提
      示之進口報單及銷貨發票影本並無法證明其未以人工與機器製造或加工製成產
      品，而僅買進原料，委託其他廠商加工為成品後出售，是其主張按買賣業行業
      代號五二六○－九九純益率百分之七核定所得額，核無足採，乃駁回其復查之
      申請。
    2.茲據原告起訴意旨略謂：依刑事訴訟法第一百三十九條（扣押應予收據、扣押
      物應加封緘），及同法第一百二十五條（未發現扣押物應予證明書）規定，新
      竹縣調查站於八十六年間搜獲華益會計事務所有關原告之帳簿憑證應製作收據
      ，詳記扣押之名目，付與所有人、持有人或保管人，若未搜獲扣押物應予證明
      書。新竹縣調查站業將查獲之資料通報新竹市稅捐稽徵處裁罰處分完竣後始通
      報被告，進而被告要求原告提示帳簿憑證供核，惟帳簿憑證實因新竹縣調查站
      搜獲後即不知去向，自然無法提示帳簿憑證，故應釐清新竹縣調查站搜獲帳簿
      憑證是否開立收據交予持有人或保管人？收據記載是否詳實？相關帳簿憑證若
      已歸還，有無管制記錄？新竹縣調查站為何迄今仍持有編號一○二一之原告八
      十五年度部分帳證？又帳簿憑證滅失確因新竹縣調查站引起，原告訴求依查核
      準則第十一條第三項規定辦理，誠屬適當，被告依所得稅法第八十三條規定，
      按同業利潤標準核定所得額顯已違反經驗法則。
    3.經查本件前經被告分別函請新竹市稅捐稽徵處及新竹縣調查站查明八十六年間
      搜索莊月美事務所扣押之證物資料，據新竹市稅捐稽徵處九十一年三月十一日
      新市稅管字第○九一○○○八九三一號函復略以「．．查調查站來函資料，尚
      無扣押之帳證」；另新竹縣調查站九十一年三月十九日新法字第○九一五八○
      ○○二六○號函檢送華益會計事務所編號一○二一號原告帳證資料，並說明「
      該帳證資料係華益會計事務所持有之竹聯有限公司八十五年製消耗費、運費、
      直接材料、製造費用、出口費用、水郵電費及其他費用等進項稅額現金支出傳
      票暨出口報單、機票存根、匯出匯款收執聯等，並合裝為乙袋（編號一○二一
      ）。」。準此以觀，新竹縣調查站搜索莊月美事務所扣押證物中八十五年度僅
      有部分零星憑證，即無相關帳簿資料，已甚明瞭，原告所訴帳證因搜索扣押以
      致滅失，不足採信，從而原告既未能提示完備之帳簿憑證查核，被告按同業利
      潤標準核定其全年所得額為一、六九三、○三七元，並無不合。
    理  由
一按「稽徵機關進行調查或復查時，納稅義務人應提示有關各種證明所得額之帳簿、
  文據；其未提示者，稽徵機關得依查得之資料或同業利潤標準核定其所得額。」為
  所得稅法第八十三條第一項所明定。次按「營利事業之帳簿憑證，除為緊急避免不
  可抗力災害損失，或有關機關因公調閱，或送交稅務代理人查核簽證外，應留置於
  營業場所。其因攜離營業場所，以致滅失者，該期間所得額，稽徵機關應依所得稅
  法第八十三條及同法施行細則第八十一條規定，就查得資料或同業利潤標準予以核
  定。．．．。」亦為行為時查核準則第十一條第四項所明定。
二本件原告八十五年度營利事業所得稅結算申報係適用擴大書面審核案件，被告所屬
  新竹市分局原核定其全年所得額為一、○○九、九三九元。嗣經新竹縣調查站查得
  原告無進貨事實，取得和興加油站等多家民營加油站所開立之統一發票銷售額計七
  、七○八、九五七元，充作進項憑證申報扣抵銷項稅額，逃漏營業稅，案經新竹市
  稅捐稽徵處取具統一發票查核清單及談話筆錄等事證通報被告審理，被告遂函請原
  告提示帳簿憑證供核，惟其未依規定提示帳證備查，乃依所得稅法第八十三條第一
  項規定按同業利潤標準（行業代號：三九○九─二三，非金屬飾物製造）淨利率百
  分之十核定營業淨利為一、六八二、一四一元，加計非營業收入一○、八九六元，
  全年所得額為一、六九三、○三七元，補徵稅額一七○、七七四元。原告不服，循
  序申請復查，提起訴願，遞遭決定駁回，復起訴主張其帳簿憑證因新竹縣調查站扣
  押而滅失，應按前三年度經核定純益率平均數核定所得額，被告逕依同業利潤標準
  核定所得額並補徵稅額，顯有違誤，詳如其起訴狀事實欄所載理由等語。
三查原告八十五年度營利事業所得稅結算申報，列報行業代號三九○九─二三，係適
  用擴大書面審核案件，被告所屬新竹市分局原核定其全年所得額為一、○○九、九
  三九元，嗣經新竹縣調查站查得原告無進貨事實，取得和興加油站等多家民營加油
  站所開立統一發票銷售額七、七○八、九五七元，充作進項憑證申報扣抵銷項稅額
  ，逃漏營業稅，經新竹市稅捐稽徵處取具相關事證通報被告審理，被告遂通知原告
  提示帳簿憑證供核，惟原告迄未提示帳證備查，被告乃依所得稅法第八十三條規定
  按行業代號三九○九─二三之同業利潤標準淨利率百分之十，核定營業淨利為一、
  六八二、一四一元，加計非營業收入一○、八九六元，全年所得額為一、六九三、
  ○三七元，補徵稅額一七○、七七四元，揆諸首揭規定，自無不合。
四又被告曾分別函請新竹市稅捐稽徵處及新竹縣調查站查明八十六年間搜索莊美月事
  務所之扣押證物資料，依卷附其九十一年三月十一日新市稅管字第○九一○○○八
  九三一號函及九十一年三月十九日新法字第○九一五八○○○二六○號函復結果，
  八十五年僅扣押部分零星憑證，無相關帳簿資料，且原告未能具體確實證明其帳簿
  憑證因公調閱以致滅失，自無查核準則第十一條第三項按前三年經核定純益率核定
  所得額之適用餘地，原告所訴，洵不足採，至於被告按行業代號三九○九─二三之
  同業利潤標準核定營業淨利，原告於起訴狀已表明就行業代號之認定，不再爭執，
  併此明。
五綜上說明，本件被告核定原告八十五年度所得額為一、六九三、○三七元，補徵稅
  額一七○、七七四元之處分，核無違誤，訴願決定，予以維持，亦無不合，原告起
  訴意旨，非有理由，應予駁回。
六據上論結，本件原告之訴為無理由，依行政訴訟法第九十八條第三項前段，判決如
  主文。
中      華      民      國    九十二    年     十二     月    三十一    日
                     臺 北 高 等 行 政 法 院   第 一 庭
                                               審 判 長  法  官  王立杰
                                                         法  官  王碧芳
                                                         法  官  黃本仁
右為正本係照原本作成。
如不服本判決，應於送達後二十日內，向本院提出上訴狀並表明上訴理由，如於本判
決宣示後送達前提起上訴者，應於判決送達後二十日內補提上訴理由書（須按他造人
數附繕本）。
中      華      民      國    九十三    年      一      月      五      日
                                                         書記官  姚國華


司法院資訊處製作；財團法人民間司法改革基金會備份。
